臺北高等行政法院判決
　　　　　　　　　　　　　　　　　　 96年度訴字第00653號
　　　　　　　　　　　　　　　.
原　　　告　甲○○
訴訟代理人　呂康德律師
被　　　告　經濟部智慧財產局
代　表　人　蔡練生（局長）
訴訟代理人　丙○○
參　加　人　均輝企業有限公司
代　表　人　乙○○（董事）
訴訟代理人　桂齊恆律師　　　（兼送達代收人）
複　代理人　謝智硯律師
上列當事人間因商標評定事件，原告不服經濟部中華民國95年12
月29日經訴字第09506186280號訴願決定，提起行政訴訟，並經
本院裁定命參加人獨立參加本件被告之訴訟。本院判決如下：
　　主  文
原告之訴駁回。
訴訟費用由原告負擔。
　　事  實
一、事實概要：原告於民國（以下同）92年04月23日以「RPM RA
    CING PER MINUTE」商標（圖樣中之「RACING PER MINUTE」
    不在專用之列），指定使用於當時商標法施行細則第49條所
    定商品及服務分類表第12類之「雨刷、...、汽車用底盤」
    等商品，向被告申請註冊，經被告審查，核准列為註冊第00
    00000號商標。嗣參加人以該註冊商標有違商標法第23條第1
    項第13款之規定，對之申請評定。案經被告審查，以95年09
    月18日中台評字第940493號商標評定書為「第0000000號『R
    PM RACING PER MINUTE』商標之註冊應予撤銷」之處分。原
    告不服，提起訴願，經訴願決定駁回，原告猶未甘服，遂向
    本院提起行政訴訟。本院因認本件訴訟之結果，參加人之權
    利或法律上利益將受損害，乃依行政訴訟法第42條第1項規
    定，依職權裁定命參加人獨立參加本件被告之訴訟。
二、兩造聲明：
　(一)原告聲明：
  1.原處分及訴願決定均撤銷。
  2.訴訟費用由被告負擔。
　(二)被告聲明：
  1.駁回原告之訴。
  2.訴訟費用由原告負擔。
三、兩造之主張：
甲、原告主張：
  (一)按商標「相同或近似於他人同一或類似商品或服務之註冊商
    標或申請在先之商標，有致相關消費者混淆誤認之虞者」，
    不得註冊，固為商標法第23條第1項第13款本文所明定，惟
    所謂「有致相關消費者混淆誤認之虞」者，係指兩商標因相
    同或近似，致使相關消費者誤認為同一商標，或雖不致誤認
    二商標為同一商標，但極有可能誤認二商標之商品為同一來
    源之系列商品，或誤認二商標之使用人間存在關係企業、授
    權關係、加盟關係或其他類似關係而言。若二商標並無使消
    費者產生混淆誤認之虞，則二商標自無所謂近似可言。
  (二)原告系爭註冊第0000000號「RPM RACING PER MINUTE」商標
    係由外文「RPM RACING PER MINUTE」組成，而參加人據以
    評定之註冊第979390號「R.P.M及圖」商標係由一黑色長形
    圖上方置以一頭部朝向左方之鷹圖，並於長形圖內嵌以反白
    外文「R.P.M」組成；亦即，系爭商標僅有外文，而據以評
    定之商標卻同時見有外文及鷹圖，就二商標全部隔離觀察，
    其圖樣構成之意匠有顯著之差別，其於各別使用時，殊難使
    一般購買者發生混同或誤認之虞，自不能認係近似，而謂有
    商標法第23條第1項第13款之情形。
  (三)被告認兩造商標係近似商標，評定予以撤銷註冊，其判斷流
    於主觀，違背商標法第23條第1項第13款之規定，訴願決定
    予以維持，同屬違法，應併予撤銷，懇請 鈞院維護原告合
    法註冊商標之權益，賜如訴之聲明之判決，實感法便。
乙、被告主張：
  (一)按商標「相同或近似於他人同一或類似商品或服務之註冊商
    標或申請在先之商標，有致相關消費者混淆誤認之虞者」，
    不得註冊，為商標法第23條第1項第13款本文所明定。所謂
    有致消費者混淆誤認之虞，係指商標給予消費者的印象，可
    能致使消費者混淆而誤認商品/服務之來源，包括誤認來自
    不同來源的商品/服務以為來自同一來源，或者誤認二商標
    之使用人間存在關係企業、授權關係、加盟關係或其他類似
    關係。而判斷是否有混淆誤認之虞，被告公告之「混淆誤認
    之虞」審查基準，列有各項相關參考因素。其中商標近似及
    商品類似二項要素，依前揭法條規定為必須具備之要件。其
    他參酌要素則視個案中是否存在而為斟酌。
  (二)本案存在之相關因素之審酌如下：
  1.商標是否近似暨其近似之程度：
    (1)商標近似之意義係指二商標予人之整體印象有其相近之處
      ，若其標示在相同或類似的商品/服務上時，具有普通知
      識經驗之消費者，於購買時施以普通之注意，可能會有所
      混淆而誤認二商品/服務來自同一來源或誤認不同來源之
      間有所關聯（前揭審查基準5.2.1參照）。
    (2)查系爭商標圖樣中外文「RPM」為比例較大文字，其下並
      結合比例極小之外文「RACING PER MINUTE」，系爭商標
      整體予人寓目印象較深刻為外文「RPM」，與據以評定商
      標圖樣相較，二者皆有明顯引人注意之相同外文「RPM」
      ，易使消費者誤認二者來自同一來源或不同來源之間有所
      關聯，應屬構成高度近似之商標。
  2.商品是否類似暨其類似之程度：
    (1)商品類似係指二個不同的商品，在功能、材料、產製者或
      其他因素上具有共同或關聯之處，如果標上相同或近似的
      商標，依一般社會通念及市場交易情形，易使商品消費者
      誤認其為來自相同或雖不相同但有關聯之來源，則此二個
      商品間即存在類似的關係（前揭審查基準5.3.1參照）。
    (2)查系爭商標指定使用之「雨刷、方向盤、排氣管、平穩桿
      、空氣濾清器、車輛用防污染排氣系統、車輛減震彈簧、
      汽車鋁圈、汽車彈簧、汽車用底盤」等商品，與據以評定
      商標所指定使用之「汽、機車及其組件」等商品，二者皆
      為汽車及其零組件商品，具有相同或相近之功能，行銷管
      道、販賣場所亦雷同，依一般社會通念及市場交易情形，
      易使一般商品消費者誤認其為來自相同之來源，兩造商標
      所指定使用之商品間存在極高之類似程度。
  (三)綜合兩造商標圖樣高度近似以及指定商品高度類似之程度等
    因素加以判斷，相關消費者極有可能誤認二商標之商品為同
    一來源之系列商品，或者誤認二商標之使用人間存在關係企
    業、授權關係、加盟關係或其他類似關係，而產生混淆誤認
    情事，系爭商標之註冊，應有商標法第23條第1項第13款規
    定之適用。
  (四)綜上論述，被告原處分洵無違誤，敬請駁回原告之訴。
丙、參加人主張：
  (一)按商標「相同或近似於他人同一或類似商品或服務之註冊商
    標或申請在先之商標，有致相關消費者混淆誤認之虞者」，
    不得註冊，為現行商標法第23條第1項第13款之規定。商標
    近似之意義係指二商標予人之整體印象有其相近之處，若其
    標示在相同或類似的商品/服務上時，具有普通知識經驗之
    消費者，於購買時施以普通之注意，可能會有所混淆而誤認
    二商品/服務來自同一來源或誤認不同來源之間有所關聯（
    前揭審查基準5.2.1參照）；又所謂「主要部分」觀察，則
    係認為商標雖然係以整體圖樣呈現，然而商品/服務之消費
    者關注或者事後留在其印象中的，可能是其中較為顯著的部
    分，此一顯著的部分即屬主要部分（前揭審查基準5.3.2參
    照）。因此，就二商標整體為隔離觀察，如其足予消費者深
    刻印象之主要部分，有引起混淆誤認之可能，復指定使用於
    同一或類似之商品，即難謂未構成前揭條款所規定不得註冊
    之情事。
  (二)兩造商標為高度近似之商標：
  1.查「R.P.M及圖」為參加人創用於「汽、機車及其組件」等
    商品之商標，業於91年01月01日經被告核准列為註冊第9793
    90號商標（即本件據以評定商標），圖樣上除背景之鷹頭外
    ，最足予人深刻印象者，自為橫書之外文「R.P.M」，是此
    一外文當為參加人據以評定商標之主要部分無疑。
  2.系爭「RPM RACING PER MINUTE」商標申請日為92年04月23
    日，顯然在參加人據以評定商標註冊日之後。由系爭商標名
    稱觀之，雖似由4個英文字串組成，然表現於圖樣上則以外
    文「RPM」字母最引人注意，可知系爭商標顯亦以巨大之「R
    PM」字母為消費者最關注及最後留存於印象中之主要部分；
    至細小字體之「RACING PER MINUTE」，不僅已經聲明不在
    專用之列，且就外觀而言，亦極易為相關消費者所忽略。
  3.綜上，兩造商標均以「RPM」字母為消費者主要辨識之文字
    ，於交易市場上自足使相關消費者以為係表彰相同或相關之
    商品來源，因而發生誤認之情事，應為高度近似之商標。
  (三)查系爭商標指定使用之「雨刷、方向盤、排氣管、平穩桿、
    空氣濾清器、車輛用防污染排氣系統、車輛減震彈簧、汽車
    鋁圈、汽車彈簧、汽車用底盤」等商品，均屬汽、機車零組
    件，與據以評定商標所指定之「汽、機車及其組件」等商品
    ，確屬類似程度極高之商品，此亦原告於起訴狀中所不否認
    。則兩造商標既構成近似，復指定使用於類似商品，系爭商
    標顯足使消費者於相關市場上因不易分辨，或連想其與據以
    評定商標為同一系列商標，因而發生誤認之情事，其獲准註
    冊實已違反前揭規定，被告依法撤銷其註冊，並無違誤。
  (四)綜上論陳，原告僅以兩造商標「構成之意匠有顯著之差別」
    ，而謂無致混淆之虞，惟商標之構成意匠如何，非一般觀察
    者所能理解，反之外觀之混淆足致影響交易之安全。系爭商
    標係以大而顯著之外文「RPM」占圖樣之絕大部分面積，為
    最吸引消費者注意之主要部分，而細小字體之「RACING PER
     MINUTE」不僅已聲明不在專用之列，依前揭審查基準應施
    予較少之注意；且在圖樣上亦無法予商品購買者深刻之印象
    ，則系爭商標主要部分之「RPM」既與參加人註冊在前之據
    以評定商標主要部分之外文字母「R.P.M」完全相同，且兩
    造商標所指定使用之商品，均有汽、機車之零組件商品。是
    以，兩造商標近似程度高，商品亦極類似，系爭商標在交易
    市場上確足致購買人與據以評定商標發生混淆誤認之可能，
    依前揭規定，自不應准予註冊，原處分殊無違誤，原告之訴
    應予駁回。懇請 鈞院判決如參加之聲明，以符法旨，並維
    權益，實為感禱。
　　理  由
一、按商標「相同或近似於他人同一或類似商品或服務之註冊商
    標或申請在先之商標，有致相關消費者混淆誤認之虞者」，
    不得註冊，為商標法第23條第1 項第13款所明定。
二、本件係原告前於92年04月23日以「RPM RACING PER MINUTE
    」商標（圖樣中之「RACING PER MINUTE 」不在專用之列）
    ，指定使用於當時商標法施行細則第49條所定商品及服務分
    類表第12類之「雨刷、... 、汽車用底盤」等商品，向被告
    申請註冊，經被告審查，核准列為註冊第0000000 號商標。
    嗣參加人以該註冊商標有違商標法第23條第1 項第13款之規
    定，對之申請評定。案經被告審定為「第0000000 號『RPM
    RACING PER MINUTE 』商標之註冊應予撤銷」之處分。原告
    不服，提起訴願，經訴願決定駁回，原告猶未甘服，向本院
    提起行政訴訟，並為如事實欄所載之主張。
三、本院判斷如下：
  (一)按商標近似係指二商標予人之整體印象有其相近之處，若其
    標示在相同或類似的商品╱服務上時，以具有普通知識經驗
    之消費者，於購買時施以普通之注意，可能會有所混淆而誤
    認二商品╱服務來自同一來源或誤認不同來源之間有所關聯
    （審查基準5.2.1 參照）。另判斷有無混淆誤認之虞，則應
    參酌商標識別性之強弱、商標之近似及商品/ 服務類似等相
    關因素之強弱程度、相互影響關係及各因素等綜合認定是否
    已達有致相關消費者產生混淆誤認之虞。又二商標圖樣其主
    要部分之文字、圖形或記號，在外觀、觀念或讀音上近似，
    即屬近似之商標。
  (二)查系爭註冊第0000000 號「RPM RACING PER MINUTE 」商標
    圖樣，其圖樣中之「RACING PER MINUTE 」不在專用之列，
    是以系爭商標主要係由外文「RPM 」及極小外文「RACING P
    ER MINUTE 」分列上下二列所組成；而據以評定之註冊第97
    9390號「R.P.M 及圖」商標圖樣，則由一黑色長形圖上方置
    以一頭部朝向左方之鷹圖，並於長形圖內嵌以反白外文「R.
    P.M 」所組成；二者相較其引人注意之部分為外文「RPM 」
    三字，雖據以評定商標於各字母中有反白及綴以「..」符號
    等些微差異，然二商標圖樣其主要部分之文字即「RPM 」三
    字，其在外觀、觀念或讀音上均相似，於異時異地隔離觀察
    ，實易使一般具有普通知識經驗之消費者產生二商標具相關
    聯之聯想，應屬近似之商標。
  (三)次查，系爭商標指定使用之「雨刷、方向盤、排氣管、平穩
    桿、空氣濾清器、車輛減震彈簧、汽車鋁圈」等商品，與據
    以評定商標指定使用之「汽、機車及其組件」等商品，前者
    之汽車零組件產品，實為後者汽車組件等商品所涵蓋，且其
    商品類別同屬商標法施行細則第49條所定商品及服務分類表
    第12類；二者之購買者、使用對象、用途及功能均相同，行
    銷管道或販賣場所亦相近，該等商品標示相同或近似的商標
    ，依一般社會通念及市場交易情形，易使一般商品消費者誤
    認其為來自相同或雖不相同但有關聯之來源或誤認兩商標之
    使用人間存在關係企業、授權關係、加盟關係或其他類似關
    係，產生混淆誤認之虞，應屬類似商品。
  (四)綜上，揆諸兩造商標圖樣高度近似以及指定商品高度類似之
    程度等因素加以判斷，相關消費者極有可能誤認二商標之商
    品為同一來源之系列商品，或者誤認二商標之使用人間存在
    關係企業、授權關係、加盟關係或其他類似關係，而產生混
    淆誤認情事；從而，被告認系爭商標之註冊，有違商標法第
    23條第1 項第13款之規定，為「第0000000 號『RPM RACING
    PER MINUTE』商標之註冊應予撤銷」之處分，依法自無不合
    。
四、綜上所述，被告所為系爭商標之註冊應予撤銷之處分，並無
    違誤，訴願決定予以維持，亦無不合。原告所訴，核不足採
    ，其訴請撤銷訴願決定及原處分，為無理由，應予駁回。
五、本件事證已明，兩造其餘主張或答辯，已與本院判決結果無
    涉，爰毋庸一一論列，併此敘明。
據上論結，本件原告之訴為無理由，爰依行政訴訟法第98條第1
項前段，判決如主文。
中　　華　　民　　國　　96　　年　　11　　月　　8　　日
                       第七庭審判長法  官　李得灶
                                   法  官  林育如
                                   法  官  黃秋鴻
上為正本係照原本作成。
如不服本判決，應於送達後20日內，向本院提出上訴狀並表明上
訴理由，如於本判決宣示後送達前提起上訴者，應於判決送達後
20日內補提上訴理由書（須按他造人數附繕本）。
中　　華　　民　　國　　96　　年　　11　　月　　8　　日
 　　  　　　　　　　 　　  　     書記官  林苑珍
